【裁判字號】    97,易緝,461
【裁判日期】    980121
【裁判案由】    詐欺
【裁判全文】
臺灣臺中地方法院刑事判決  97年度易緝字第461號
公  訴  人  臺灣臺中地方法院檢察署檢察官
被      告  丙○○
上列被告因詐欺案件，經檢察官提起公訴（96年度偵字第983號
），本院判決如下：
    主    文
丙○○無罪。
    理  由
一、公訴意旨略以：被告丙○○可預見該蒐集行動電話門號SIM
    卡之他人，將藉所蒐集之行動電話門號SIM卡以遂行其電話
    詐欺取財之財產上犯罪之目的，竟仍不顧他人可能遭受財產
    上損害之危險，而基於幫助詐欺集團犯詐欺取財罪之不確定
    故意，於民國（下同）95年8月4日前某日，將其所申請之行
    動門號0000000000號SIM卡，交予詐欺集團使用。嗣該詐欺
    集團成員「洪大哥」及陳俊宇、陳明松以取得之丙○○上揭
    行電話為犯罪工具，於95年8月4日，撥打乙○○電話，以「
    假中獎、真詐財」之方式，向乙○○佯稱先繳交手續費、稅
    金等費用，即可領取高額中獎獎金，致乙○○陷於錯誤，而
    依其指示自臺中巿公益路郵局匯款新台幣9萬6千8百元至該
    詐欺集團指定之張惠英設在南投縣埔里南光郵局帳戶內，因
    認被告涉犯刑法第30條第1項、第339條第1項之幫助詐欺罪
    嫌云云。
二、按犯罪事實應依證據認定之，無證據不得認定犯罪事實；不
    能證明被告犯罪者，應諭知無罪之判決，刑事訴訟法第154
    條第2項、第301條第1項分別定有明文。又事實之認定，應
    憑證據，如未能發現相當證據，或證據不足以證明，自不能
    以推測或擬制之方法，以為裁判基礎。再認定不利於被告之
    事實，須依積極證據，苟積極證據不足為不利於被告事實之
    認定時，即應為有利於被告之認定，更不必有何有利之證據
    。而認定犯罪事實所憑之證據，雖不以直接證據為限，間接
    證據亦包括在內；然而無論直接或間接證據，其為訴訟上之
    證明，須於通常一般之人均不致有所懷疑，而得確信其為真
    實之程度者，始得據為有罪之認定，倘其證明尚未達到此一
    程度，而有合理之懷疑存在，致無從為有罪之確信時，即應
    為無罪之判決。而刑事訴訟法第161條已於91年2月8日修正
    公布，其第1項規定：檢察官就被告犯罪事實，應負舉證責
    任，並指出證明之方法。因此，檢察官對於起訴之犯罪事實
    ，應負提出證據及說服之實質舉證責任。因刑事訴訟之被告
    依法並無自證無罪之義務，若控罪所憑之積極證據，在生活
    經驗上尚不足以排除其他有利被告之合理推斷，致不足以證
    明犯罪事實時，仍不能因被告否認犯罪之辯解不成立，資為
    無視積極證據不足之理由，從而，倘檢察官所提出之證據，
    不足為被告有罪之積極證明，或其指出證明之方法，無從說
    服法院以形成被告有罪之心證，基於無罪推定之原則，自應
    為被告無罪判決之諭知（最高法院30年上字第816號、40 年
    臺上字第86號、76年臺上字第4986號、30上字482號、30上
    1831號、92年臺上字第128號判例意旨參照）。
三、公訴人認被告涉有上開罪嫌，係以被告丙○○所申辦之上揭
    行動電話門號，遭他人用以詐取財物一情，業據證人即被害
    人乙○○於警詢時證述屬實，復有上揭行動電話之申辦資料
    影本在卷可稽。又被告丙○○雖辯稱：該電話交由其子使用
    云云，惟查，行動電話門號具專屬性，且申辦無特別之限制
    ，再者被告丙○○前即曾因將帳戶交予他人使用而涉詐欺案
    件，經臺灣臺南地方法院判處有期徒4月確定，是其當知他
    人使用其行動電話門號之目的，在於供作與財產犯罪有關之
    工具，被告上揭所辯，委無足採。暨公訴檢察官補充證據稱
    ：被告事後翻異稱：該手機門號遺失云云，前後供詞不一，
    且被告事後並未辦理停話，佐以易付卡儲值需使用密碼，詐
    欺集團顯知道被告申請該易付卡時所設密碼始能儲值使用，
    被告顯有將其使用之行動電話門號交予他人使用為其主要論
    據。
四、訊據被告於本院準備及審理程序中均堅詞否認有何幫助詐欺
    犯行，辯稱：其雖曾申請使用前開行動電話門號，惟係供兒
    子甲○○使用，但之後兒子還給伊後，已不慎遺失，又因該
    門號係預付卡，沒有繼續儲值就不能使用，所以沒有報遺失
    或辦理停話等語。
四、經查：
（一）證據能力方面：
      查本判決下列所引用之各項證據方法之證據能力，當事人
      於本院審判期日中均未予爭執，且迄至言詞辯論終結前亦
      未再聲明異議，本院審酌該等言詞陳述及書面作成時之情
      況，並無不宜作為證據之情事，依刑事訴訟法第159條之5
      之規定，自均得作為證據。至其餘非屬供述證據部分，查
      既無證據可認係違法取得，被告對此亦無質疑，自同具證
      據能力。
（二）本案被害人乙○○於95年8月4日遭詐欺集團成員「洪大哥
      」及陳俊宇、陳明松使用被告所申請之行動電話門號0000
      000000號撥打被害人電話，以「假中獎、真詐財」之方式
      ，向被害人佯稱先繳交手續費、稅金等費用，即可領取高
      額中獎獎金，致被害人陷於錯誤，而依其指示自臺中巿公
      益路郵局匯款新台幣9萬6千8百元至該詐欺集團指定之張
      惠英設在南投縣埔里南光郵局帳內等情，雖據被害人乙○○證述明確（參見本院卷第52頁筆錄、警卷一第261頁至
      第263頁筆錄）、及該詐欺集團指定之張惠英帳戶交易明
      細資料表1份（附於警卷二第522頁），且有被告申請上開
      0000000000號行動門號基本資料2紙（附於本院96年度易
      字第4546號影卷第95頁至第97頁）附卷可按，惟被告是否
      有提供上開行動電話門號予詐欺集團成員使用，仍應有積
      極證據證明。
（三）本案詐欺集團成員陳俊宇、陳明松遭查獲後，並未指稱：
      被告有提供上開門號供伊等使用，佐以該詐欺集團於95年
      9月14日經警持搜索票查扣之雙卡轉接器及行動電話晶片
      卡（即SIM卡）號碼中，並無上開0000000000門號SIM卡一
      情，有搜索扣押筆錄2份（附於警卷一卷第42頁至第52頁
      ）、搜索扣押目錄表2份（附於同警卷第45頁、第48頁正
      、反面）及贓證物品清單1份（附於偵卷一第33頁，並參
      見警卷一第15頁偵查報告附表3）附卷可稽，可徵，本案
      亦無物證可以證明被告有上揭起訴書所載犯罪事實。
（四）雖詐欺集團成員陳俊宇供稱：伊在記事本內記錄有分為A
      、B、C、D、X電話轉接分類方式，其中X3因故障尚未換新
      等語（參見同警卷第135頁筆錄），而詐欺集團成員陳俊
      宇在其記事本內明確記載X3電話為0000000000門號（參見
      同警卷第119頁記事本記載），惟其亦載明：「卡片由本
      公司提供」，並未交待該門號係被告所提供，即使參佐上
      開被害人乙○○證詞：接獲詐欺集團成員撥打電話號碼確
      為0000000000號等語，然憑此究僅能證明被告曾經申請並
      使用該支門號，實難逕為推導出被告另有交付該行動電話
      晶片卡與他人使用行為之結論，公訴人仍應舉證證明被告
      有將其所申請之上開行動電話SIM卡，交予詐欺集團成員
      「洪大哥」及陳俊宇、陳明松使用甚明。
（五）因被告已堅詞否認，雖前於偵訊及本院準備程序時先辯稱
      ：該行動電話門號係伊申請交給兒子甲○○使用等語，後
      於審理時辯稱：兒子甲○○之後有將該門號連同手機還給
      伊，伊遺失了等語，雖前後辯解不一，惟證人甲○○到庭
      證述：印象中，在伊國一下學期約於94年上半年，母親即
      被告丙○○有申請一支0000000000號門號給伊使用，後來
      在國二下學期暑假時，伊即將該門號SIM卡還給母親，手
      機好像也有一併歸還等語（參見本院卷第49頁正、反面筆
      錄），可徵，被告確實有將該門號SIM卡連同手機交予其
      子甲○○使用甚明。雖被告後來與證人甲○○確認後，憶
      起證人業已歸還，而改稱：該SIM卡已遺失等語，公訴人
      雖質疑被告前後說詞不一，及被告於遺失其易付卡之後，
      未採取任何補救措施實有可疑等情，然因被告之抗辯或反
      證縱屬虛偽，仍不能以此資為積極證據應予採信之理由，
      已說明如前，被告前後說詞不一，仍不能以此認定被告有
      檢察官起訴之犯行甚明。再者，行動電話易付卡性質上本
      即與一般申請使用之門號SIM卡多所不同，易付卡雖亦有1
      組門號供申購人使用，惟其內多已有一限定之撥號額度，
      如未儲值，一旦屆滿使用期限，該張易付卡亦將自動失效
      ，無法再行撥打接聽，且易付卡若遭竊或遺失，縱未予處
      理，至多亦僅受有所剩儲值額度之損失，而非如一般SIM
      卡，若不予掛失而遭他人濫用，因此衍生之費用將有由原
      申請人負擔之可能，因易付卡門號性質本即與一般門號
      SIM卡有所不同，為強調其便利性，是以易付卡較著重在
      該門號之儲存價值，若有轉讓情形，後手欲持續使用該支
      門號，則須自行注意持續儲值，惟無論如何，所生費用與
      前手再無關聯，而一般門號SIM卡因不具此等儲值功能，
      故其費用之收取，均須待確認特定期間內之實際撥打狀況
      後，方會加以計算並通知申請人繳費，是若轉讓一般門號
      SIM卡而未告知通信業者，前手勢將為電信業者追討後手
      使用該支門號所產生之通話費用，兩相比較，即可知悉易
      付卡門號之個人專屬性實非甚強。佐以行動電話易付卡為
      電信業者應不同通信需求客戶所提供免月租費、免帳單之
      電信服務，主要之客戶層為通信量較低或短期用量之客戶
      ，使用方式為由客戶至販賣易付卡之通路購入行動電話
      SIM卡開通後，即可依所購入之金額使用通話，其最低購
      入金額依市面一般電信業者經營型態，均自數百元不等起
      ，另於所購入之金額使用完畢後，則可以另行購入一定金
      額補充卡之方式，輸入補充卡上之啟用密碼後，即可繼續
      使用，尤其業者為強調其便利性，易付卡儲值客戶可手機
      直撥進入業者語音系統進行儲值，或於一般經銷商店家或
      便利商店可購買儲值卡後進行儲值，儲值時僅需輸入儲值
      卡刮開後之密碼即可逕行通話，此已經業者廣告推銷，而
      為公眾週知之事實（本院事後函詢被告上開門號電信業者
      和信電話股份有限公司，亦為相同之說明，此有該公司說
      明回覆文1份附於本院卷第63頁可參），從而，若有他人
      拾得被告該門號，亦可逕買儲值卡而通話甚明。查000000
      0000號行動電話門號係被告於93年1月18日申請，屬易付
      卡門號，此有前揭行動電話申請書在卷可稽（附於本院96
      年易字第4546號影卷第95頁至第97頁)，從而，被告辯稱
      ：上開易付卡沒有設定密碼，伊以為儲值卡若沒有繼續儲
      值，就沒有用了，不知該SIM卡不見會這麼嚴重，伊才沒
      有報遺失，沒有辦理停話等語（參見本院卷第48頁反面、
      第52頁反面筆錄），被告所辯尚難認與常情不符，又行動
      易付卡既申設簡便價值非鉅，復僅係供短期或低用量通信
      之用，客觀上要難認係屬何個人財產、信用之表徵，核與
      金融機構帳戶資料不同，另易付卡既於用盡餘額後須再以
      金錢購入補充卡始得接續使用，則一般使用者遭竊、遺失
      後亦應無惟恐他人盜用而需負擔通話費用之疑慮，是使用
      者遺失行動電話SIM卡後未報警或掛失亦難認悖離一般生
      活習慣之處。
五、綜上所述，公訴人於本案所舉證據，除得證被害人確遭詐欺
    ，及將受騙款項匯入指定張惠英之帳戶，詐欺集團成員復係
    以被告上開行動電話門號與被害人聯繫外，並無積極證據可
    認被告並非遺失，而係確有將該易付卡交由詐欺集團使用之
    情形。縱被告所辯前後不一，亦不得因此而資為積極證據之
    理由，更不得以被告丙○○前曾因將帳戶交予他人使用而涉
    詐欺案件，經臺灣臺南地方法院判處有期徒4月確定，而推
    論其當知他人使用其行動電話門號之目的，在於供作與財產
    犯罪有關之工具，進而再推論被告有將上開門號SIM卡交予
    該詐欺集團成員使用之情形。而被告事後辯稱：上開行動電
    話門號SIM卡係遺失等語，因本院無從排除若有他人拾得被
    告該門號，再逕買儲值卡而通話，再交由該詐欺集團成員使
    用之可能，檢察官之前揭舉證，尚未達於通常一般之人均不
    致有所懷疑，而得確信其為真實之程度者，此外，復查無其
    他積極證據足證被告曾有提供前揭易付卡門號以為幫助他人
    遂行詐欺取財犯行之行為，自難遽以刑法第30條第1項、第
    339 條第1項之罪名相繩，公訴人之舉證義務既屬未盡，徵
    諸首開說明，本案自應依法對被告為無罪之諭知。
據上論斷，應依刑事訴訟法第301條第1項，判決如主文。
本案經檢察官黃嘉生到庭執行職務。
中    華    民    國    98    年    1     月    21    日
                  刑事第十庭    審判長法  官  黃家慧
                                      法  官  黃炫中
                                      法  官  黃賢婷
上列正本證明與原本無異。
如不服本判決，應於判決送達後10日內敘明上訴理由，向本院提
出上訴狀 (應附繕本) ，上訴於臺灣高等法院。其未敘述上訴理
由者，應於上訴期間屆滿後20日內向本院補提理由書「切勿逕送
上級法院」。
                                      書記官  江美琪
中    華    民    國    98    年    1    月     21    日


司法院資訊處製作；財團法人民間司法改革基金會備份。
